---
title: "Tarea 1 - EYP2706"
author: "Natalie Julian"
date: "Septiembre"
output: pdf_document
---

```{r setup, include=FALSE}
knitr::opts_chunk$set(echo=TRUE, 
                      comment="#",
                      warning=FALSE,
                      message=FALSE,
                      cache=TRUE, 
                      fig.align = 'center')
```

# Actividad 1

La base de datos _hotel_ contiene información sobre reservaciones de distintos hoteles. Interesa estudiar la variable target _Cancel_ la que indica si la reservación fue o no cancelada.

- **Cancel**: Indica si la reserva fue cancelada o no (1: Cancelada, 0: No cancelada)
- **Mes**: Mes de la reserva
- **Weekend**: Cantidad de días de fin de semana (Sábados o Domingos) reservados
- **Weekday**: Cantidad de días de la semana (Lunes, Martes, Miércoles, Jueves, Viernes) reservados


```{r}
library(readxl)
hotel <- read_excel("hotel.xlsx")  #Carga la base de datos

#install.packages("tidyverse")
library(tidyverse)

glimpse(hotel)   #Tipo de variables en la base de datos hotel

summary(hotel)   #Análisis descriptivo de las variables cuantitativas

```

Realizamos un gráfico:

```{r,echo=FALSE, fig.height=3, fig.width=3}
df <- data.frame(dose=c("Cancelada", "No cancelada"),
                len=c(sum(hotel$Cancel), nrow(hotel)-sum(hotel$Cancel)))

ggplot(data=df, aes(x=dose, y=len)) +
  geom_bar(stat="identity", fill="steelblue")+
  geom_text(aes(label=len), vjust=1.6, color="white", size=3.5)+
  theme_minimal()+
  xlab("Estado reserva")+
  ylab("Frecuencia absoluta")
```

